【裁判字號】    97,再易,1
【裁判日期】    970506
【裁判案由】    再審之訴
【裁判全文】
臺灣臺北地方法院民事判決               97年度再易字第1號
再審  原告  丙○○
訴訟代理人  陳德峰律師
            謝志明律師
再審  被告  三商美邦人壽保險股份有限公司
法定代理人  丁○○
再審  被告  甲○○
            乙○○
上列當事人間請求侵權行為損害賠償事件，再審原告對於民國96
年11月9日本院96年度保險簡上字第6號確定判決提起再審之訴，
本院判決如下：
    主  文
再審之訴駁回。
再審訴訟費用由再審原告負擔。
    理  由
一、再審意旨略以：
  (一)按解釋契約，固須探求當事人立約時之真意，不能拘泥於契
    約之文字，但契約文字業已表示當事人真意，無須別事探求
    者，即不得反捨契約文字而更為曲解，最高法院17年上字第
    1118號判例意旨參照。本件依再審原告投保之三商美邦世紀
    奔騰變額壽險保單條款第1 條：「本保險單條款、附著之要
    保書、批註及其他約定書均為本保險契約的構成部分」約定
    ，要保書為保險契約之一部分，要保書中「投保目的」欄位
    亦為保險契約之一部，兩造自應受其拘束，故再審原告於要
    保書「投保目的」欄勾選「儲蓄」，即表示兩造已明白約定
    再審原告所投保者為「儲蓄型保險」，然原審竟謂要保書之
    投保目的選項僅為再審原告投保之動機，曲解當事人真意，
    致再審原告依法解約時，僅領回新臺幣（下同）129 萬3265
    元及解約金2930元，短少70萬6735元，另未依廣告單保證首
    年固定配息16％，短少2 萬1032元，違反消費者保護法第22
    條企業經營者應擔保廣告內容真實性之規定，顯然違背上開
    最高法院17年上字第1118號判例意旨，適用法規顯有錯誤。
  (二)原判決漏未斟酌系爭保單廣告單及要保書未依「投資型保險
    資訊揭露應遵循事項」第4 點規定揭露「市場價格風險」及
    「法律風險」；且系爭保險之廣告單記載「2.累積配息達20
    ％即可贖回」，廣告單答客問亦載明「保單年度累積配息率
    達20% 之累進機率：第2 年59.62 ％、第3 年96.67 ％、第
    4 年99.29 ％、第5 年100 ％」，違反上開投資型保單資訊
    揭露應遵循事項第4 條有關投資報酬之描述、舉例，具投資
    收益保證者，依年保證報酬率及合理之預期投資報酬率舉例
    ，不得以累積終值方式舉例。如係屬有條件之保證，則保證
    與條件應並列陳述，字體顏色大小均應相同，另應於明顯處
    加列警告提示，其內容需涵蓋所有影響該項保證之適用範圍
    或有效性之重大事項及違反之效果等規定，有足以影響判決
    之重要證物漏未斟酌之再審理由。
  (三)再審被告甲○○、乙○○均為再審被告三商公司之受僱人，
    從事保險業務招攬執行業務，違反投資型保險投資管理辦法
    、投資型保險資訊揭露應遵循事項等違反保護他人之法律，
    致再審原告受有損害，依法應連帶負損害賠償責任。
二、按再審之訴顯無再審理由者，得不經言詞辯論，以判決駁回
    之，民事訴訟法第502 條第2 項定有明文，所謂「顯無再審
    理由」，係指針對再審原告所主張之再審原因，無須另經調
    查辯論，即可判定其不足以動搖原確定判決所為判斷結果而
    言。而民事訴訟法第496 條第1 項第1 款所謂「適用法規顯
    有錯誤」，係指原確定判決就其取捨證據所確定之事實，適
    用法規顯有錯誤者而言；解釋意思表示原屬事實審法院之職
    權，原確定判決不過就事實審法院所確定之事實為法律上之
    判斷，事實審法院解釋意思表示，縱有不當，亦不生適用法
    規顯有錯誤問題（最高法院63年台上字第880 號、64年台再
    字第140 號判例參照）。又依民事訴訟法第466 條不得上訴
    於第三審法院之事件，除同法第496 條規定外，其經第二審
    確定之判決，如就足影響於判決之重要證物，漏未斟酌者，
    亦得提起再審之訴；惟所謂「重要證物漏未斟酌」，係指當
    事人在前訴訟程序已經提出，原確定判決漏未於判決理由中
    斟酌，足以影響原確定判決之內容而言，若原確定判決對於
    該項證物，認係不必要或有不足採信之情形，或該證物無關
    重要，縱經斟酌亦與確定判決無影響者，仍不得據為再審之
    理由。
三、經查：
  (一)再審原告主張：系爭要保書中「投保目的」欄位為保險契約
    之一部，故再審原告於要保書「投保目的」欄勾選「儲蓄」
    ，即表示兩造已明白約定再審原告所投保者為「儲蓄型保險
    」，原審捨棄契約文字而更為曲解，違背最高法院17年上字
    第1118號判例意旨，適用法規顯有錯誤云云。惟原審依系爭
    保險契約附表二載明投資標的為「摩根大通銀行10年期美元
    結構債券」、「93年9 月29日發行，103 年9 月29日到期」
    ，併參酌再審被告三商公司招攬系爭保險單之廣告單，及再
    審原告簽署之投資運用授權同意書、外匯交易授權暨額度使
    用聲明書與世紀奔騰變額壽險重要事項說明等文件，認定系
    爭保險除一般人壽保險外，部分保險費將兌換外幣並投資有
    價證券，投資運用期間為10年，並說明再審原告在系爭保險
    要保書之投保目的欄勾選「儲蓄」，僅係再審原告與再審被
    告三商公司締結系爭保險之動機等情，係原審合法確定之事
    實（見原確定判決書第8 至9 頁），則再審原告投保之系爭
    保險，核其性質為投資型保險，殆無疑義；況解釋意思表示
    原屬事實審法院之職權，原確定判決不過就事實審法院所確
    定之事實為法律上之判斷，縱有不當，揆諸前開判例要旨，
    尚不生適用法規顯有錯誤問題。
  (二)再審原告復主張：再審被告未依廣告單所載保證首年配息16
    ％，違反消費者保護法第22條企業經營者應擔保廣告內容之
    真實性云云。惟查：原確定判決依要保書、系爭保險契約第
    2 條第6 款及系爭保險附表二每年投資收益計算公式，認定
    再審原告所繳納之總保險費200 萬元，扣除基本保險費契約
    附加費用、額外保險契約附加費用及壽險保險費後，所於款
    項始為上開投資運用起算日之投資金額，並參酌兩造均不爭
    執投資運用起算日及再審原告贖回債券時之匯率，認定再審
    被告確有支付首年16％配息予再審原告（見原確定判決書第
    11至12頁），核係事實審法院依法確定之事實，再審原告空
    言主張原確定判決適用法規顯有錯誤云云，亦無足取。
  (三)再審原告固曾提出「投資型保險資訊揭露應遵循事項」規定
    ，惟僅主張系爭保險之廣告單未依上開規定分項表列要保人
    所有之應付費用及記載系爭投資之投資風險、本金風險等語
    （見原確定判決書第2 至3 頁），並未爭執系爭保單之廣告
    單漏未記載市場價格風險、法律風險等事項，或系爭廣告單
    之記載違反上開規定第4 條「保險商品說明書應揭露事項」
    就投資報酬率以累積終值方式舉例等規定，基於辯論主義原
    則，原審即不得斟酌再審原告所未提出之事實，縱使原確定
    判決就此攻擊方法未予判斷，亦無漏未斟酌之情事，要難謂
    有何再審理由。況系爭保險所投資之債券已於95年10月達到
    累積配息20％之出場條件，此有連動債券（SN）達出場條件
    保單通知報表附卷可參，復為再審原告所未爭執，係原審合
    法確定之事實，足見上述原始投資金額之短少，應係因再審
    原告於94年9 月29日提前贖回債券所致，而與再審被告有無
    違反上述規定無涉，尚非可歸責於再審被告之事由，是再審
    原告上開主張，顯不足以動搖本院原確定再審判決，即不生
    影響於本院原確定再審判決，自不合於民事訴訟法第497 條
    所定之再審事由。又再審被告甲○○、乙○○並無違反保護
    他人之法律，再審被告三商公司自無依民法第188 條負連帶
    損害賠償責任，係原確定判決就事實審法院所合法確定之事
    實為法律上之判斷，揆諸前開判例說明，亦不生適用法規顯
    有錯誤問題。
四、綜上所述，再審原告提起本件再審之訴，顯無再審理由，爰
    不經言詞辯論，逕以判決駁回之。
五、依民事訴訟法第78條、第502條第2項，判決如主文。
中    華    民    國    97    年    5     月    6     日
                  民事第五庭    審判長法  官  薛中興
                                      法  官  蔡如琪
                                      法  官  胡宏文
以上正本係照原本作成
如對本判決上訴，須於判決送達後二十日之不變期間內，向本院
提出上訴狀。
中    華    民    國    97    年    5     月    6     日
                                      書記官  曾寶生


司法院資訊處製作；財團法人民間司法改革基金會備份。
